【裁判字號】    92,勞訴,132
【裁判日期】    920929
【裁判案由】    給付退休金等
【裁判全文】
臺灣臺北地方法院民事判決                        九十二年度勞訴字第一三二號
    原      告  乙○○
    訴訟代理人  孫隆賢律師
    被      告  國華產物保險股份有限公司
    法定代理人  甲○○
    訴訟代理人  蔡亞寧律師
                簡宏明律師
右當事人間請求給付退休金等事件，經本院於民國九十二年九月十五日言詞辯論終結
，判決如左：
    主    文
被告應給付原告新台幣壹萬捌仟元，及自民國九十二年五月一日起至清償日止，按週
年利率百分之五計算之利息。
原告其餘之訴駁回。
訴訟費用由被告負擔百分之一，餘由原告負擔。
本判決第一項所命給付部分，得假執行；但被告以新台幣壹萬捌仟元為原告預供擔保
後，得免為假執行。
原告其餘假執行之聲請駁回。
    事    實
甲、原告方面：
一、聲明：
（一）被告應給付原告新台幣（下同）九十五萬二千一百二十元，及自民國九十二年
      五月一日起至清償日止，按週年利率百分之五計算之利息。
（二）原告願供擔保，請准宣告假執行。
二、陳述：
（一）原告自六十三年十月一日起受僱被告公司擔任總務部庶務科司機，迄於九十二
      年三月五日向被告表示將於同年月三十一日退休，被告應依原告選擇之被告公
      司工作規則（九十年七月十二日修訂實施）第一百零五條第一項第一款規定：
      「全部年資薪資，前十五年每滿一年以二個基數計算，第十六年起每滿一年，
      以一個基數計算，最多以四十五個月為限」，給付退休金與原告。被告雖已依
      該規定以原告在被告公司任職二十八年又六個月之工作年資，核給原告四四個
      退休金基數，但就每個基數可請領之退休金金額部分，被告卻僅以原告每月所
      領薪資中之本俸及膳食費列入計算平均工資，並未將屬於經常性給付之特勤津
      貼、服裝代金、加班費及佣金等四項給付列入計算，致原告可領之退休金有所
      短少，每個基數短少計算之金額為二萬一千二百三十元，則被告短少給付與原
      告之退休金金額為九十三萬四千一百二十元（短少金額21230×基數44=934120
      ），被告自應依上開工作規則第一百零五條第一項第一款規定給付此部分短少
      之退休金。再原告之長女張婉婷就讀光武技術學院，九十一年度上學期平均成
      績為八十二‧八八分，依被告公司人事管理規則第一百條第一款規定，被告應
      發給原告獎學金一萬二千元；次女就讀私立親民工商專科學校，被告亦應依人
      事管理規則第一百條第一款規定發給原告教育補助金六千元。原告已於九十二
      年二月間向被告提出申請，被告至遲應於九十二年四月底給付，但迄未給付。
（二）被告公司上開工作規則第一百零五條第一項第一款關於每個基數可請領之退休
      金若干，並未規定，且被告於八十一年一月一日修訂實施之人事管理規則第一
      百十五條、第一百二十五條，及八十七年四月一日修訂實施之工作規則第一百
      十二條均已揭示該規則所稱之工資或薪資，均是指勞動基準法（下稱勞基法）
      第二條第三款規定之工資，可見上開工作規則第一百零五條第一項第一款規定
      每個基數可請領之退休金若干，自應依勞基法第五十五條第二項規定之核准退
      休時一個月平均工資作為計算標準。再原告於退休前六個月所領取之特勤津貼
      ，並非原告所獨可領取，其他員工亦有領取該項給付，自屬工資。另服裝代金
      、加班費亦屬原告提供勞務被告所給付之對價，亦為工資。又佣金則為原告應
      被告要求招攬保險所得之款項，如原告未達被告要求之標準，被告亦會扣款，
      該項給付自屬工資。
三、證據：提出原告員工退休申請表、薪資明細表、服裝代金發放明細、招攬費用表
    、計算退休金說明表、勞工退休金給付通知書、調解會議紀錄、
    婷成績單、人事管理規則節本、張豔琳學生證暨繳費通知、員工待遇準則節本、
    七十年一月一日修訂實施人事管理規則節本、八十一年一月一日修訂實施人事管
    理規則節本、八十七年四月一日修訂實施工作規則、九十年七月十二日修訂實施
    工作規則、台北中崙郵局存正信函九三二號各乙份、任免遷調通知書二份及薪資
    明細表六份為證。
乙、被告方面：
一、聲明：
（一）原告之訴及假執行之聲請均駁回。
（二）如受不利判決，願預供擔保請准宣告免為假執行。
二、陳述：
（一）原告於六十三年十月一日起受僱被告公司，迄九十二年三月三十一日退休，工
      作年資為二十八年又六個月。被告公司於九十年七月十二日修訂工作規則，規
      定於八十七年四月一日被告公司適用勞基法後退休之員工，可依該工作規則第
      一百零五條第一項第一款至第三款方案中擇優請領退休金，該三款分別規定：
      「全部年資薪資，前十五年每滿一年以二個基數計算，第十六年起每滿一年，
      以一個基數計算，最多以四十五個月為限」、「全部年資薪資，均以公司舊有
      規定（被告公司於適用勞基法前所訂定之人事管理規則第一百十八條第一項及
      員工待遇準則第三條）之基數計算之，最多以五十個月為限」、「全部年資薪
      資，在八十七年三月三十一日（被告公司係經營保險業，自八十七年四月一日
      起適用勞基法）以前之年資以公司舊有規定基數計算之，八十七年以後年資以
      勞基法規定之基數計算之」。被告於原告依上開工作規則第一百零五條第一項
      各款規定選擇退休金計算方式之前，已將原告依該各款可請領之退休金金額以
      書面分別計算予原告，原告依上開工作規則第一百零五條第一項第一款至第三
      款規定分別可領取之退休金依序為一百七十二萬七千元、一百五十一萬一千一
      百二十五元及一百五十一萬一千元。原告遂選擇依工作規則第一百零五條第一
      項第一款規定領取退休金，被告亦依該款規定給付原告退休金一百七十二萬七
      千元，並無任何短少情況。
（二）被告公司工作規則第一百零五條第一項第一款並未規定每個基數可請領之退休
      金，應依勞基法第五十五條第二項規定之核准退休時一個月平均工資作為計算
      標準。至原告所稱之被告於八十一年一月一日修訂實施之人事管理規則第一百
      十五條、第一百二十五條，及八十七年四月一日修訂實施之工作規則第一百十
      二條規定，均與系爭退休金應如何計算無關。況被告依勞基法第八十四條之二
      及同法第五十五條規定，就原告八十七年三月三十一日以前之工作年資，僅能
      依被告公司人事管理規則第一百十八條第一項及員工待遇準則第三條規定領取
      退休金一百二十一萬六千七百五十元[其計算式為：本薪加上膳食費之平均工
      資39250元×31(第一年至第十年共十個基數，加上第十六年至八十七年三月三
      十一日共十三年六個月之年資基數13.5×1.5=21)=0000000元]，再加上八十七
      年四月一日被告適用勞基法以後，以原告月平均工資五萬八千八百五十元（每
      月本薪及膳食費、每月五百元之服裝代金、每月六千五百元之特勤津貼元及平
      均每月一萬二千六百元之加班費），乘上以每年一個基數計算原告五年工作年
      資共五個基數所得之退休金二十九萬四千二百五十元（其計算式為：58850元
      ×5個基數=294250元），合計其金額為一百五十一萬一千元（其計算式為：
      0000000元+294250元=0000000元），故原告依上開工作規則第一百零五條第一
      項規定所選擇之該項第一款退休金計算方式可領取之金額，尚較原告依勞基法
      規定可領取之金額為高，更可見原告主張應將服裝代金、特勤津貼、加班費及
      佣金之給付列入計算每個年資基數可請求之退休金，自無依據。至於原告請求
      被告給付合計一萬八千元之獎學金及教育補助金部分，被告不爭執。
三、證據：提出人事管理規則節本、員工待遇準則節本、八十七年四月一日修訂實施
    之工作規則、計算退休金說明表、被告九十二年七月十四日賢法他字第二八一號
    函文、退休金支票及九十二年七月三十日台北中崙郵局第九三二號存證信函各乙
    份為證，並聲請訊問證人王士琦。
    理    由
一、原告於起訴時依被告公司工作規則第一百零五條第一項第一款及人事管理規則第
    一百條第一款規定，請求被告給付退休金及獎學金、教育補助金合計二百六十七
    萬九千一百二十元，嗣於九十二年九月十五日言詞辯論期日減縮應受判決事項之
    聲明為請求被告給付九十五萬二千一百二十元（見本院卷第一○○頁），依民事
    訴訟法第二百五十五條第一項第三款規定，自應予准許。合先敘明。
二、本件原告起訴主張：原告自六十三年十月一日起受僱被告公司擔任總務部庶務科
    司機，迄於九十二年三月五日向被告表示於同年月三十一日退休止。但被告依原
    告選擇之工作規則第一百零五條第一項第一款規定計算退休金與原告，卻未將性
    質亦屬工資之特勤津貼、服裝代金、加班費及佣金等給付列入計算平均工資，致
    原告可領取之退休金短少九十三萬四千一百二十元。再原告於九十二年二月間已
    依被告公司人事管理規則第一百條第一款規定，申請子女獎學金一萬二千元及教
    育補助金六千元，被告本應於九十二年四月底以前給付，但迄未給付等情，爰求
    為命被告給付原告九十五萬二千一百二十元，及自九十二年五月一日起至清償日
    止，按週年利率百分之五計付法定遲延利息之判決。
    被告則以：被告已依原告之選擇依工作規則第一百零五條第一項第一款規定給付
    退休金一百七十二萬七千元與原告，並無短少情事。被告公司工作規則第一百零
    五條第一項並未規定每個基數應以勞基法第五十五條第二項規定之核准退休時一
    個月平均工資為標準計付退休金，況原告依勞基法第八十四條之二規定，分別依
    被告公司人事管理規則第一百十八條第一項及待遇準則第三條規定，暨勞基法第
    五十五條規定計算所可領取之退休金僅有一百五十一萬一千元，低於被告已給付
    與原告之一百七十二萬七千元退休金，可見被告之系爭退休金計算方式並無違誤
    等語，資為抗辯。
三、經查被告係經營財產保險業，有公司變更登記表乙份在卷可查（見本院卷第五一
    頁），並為兩造所不爭執，故被告係屬中華民國行業標準分類規定中之保險業。
    依勞基法第三條第一項第八款規定及行政院勞工委員會八十六年十月三十日台（
    八六）勞動一字第０四七四九四號函示（見本院卷第一０八頁），被告係屬自八
    十七年四月一日起應適用勞基法之行業。再原告受僱被告擔任總務部庶務科司機
    ，係在被告指揮監督下提供勞務，為兩造所不爭，故兩造間系爭僱傭契約自八十
    七年四月一日起即屬勞基法第二條第六款規定之勞動契約而有勞基法之適用（最
    高法院八十九年度台上字第一三０一號判決要旨參照）。先予敘明。
四、原告主張其自六十三年十月一日起受僱被告公司擔任總務部庶務科司機，迄於九
    十二年三月五日向被告表示於同年月三十一日退休。原告已選擇依被告公司工作
    規則第一百零五條第一項第一款規定請領退休金，被告以四十四個退休金基數、
    每個基數可請領之金額以原告每月所領薪資中之本俸及膳食費列入計算平均工資
    ，計付退休金一百七十二萬七千元與原告，至特勤津貼、服裝代金、加班費及佣
    金之給付則未列入計算。被告尚積欠原應於九十二年四月底以前應給付與原告之
    子女獎學金一萬二千元及教育補助金六千元，及自應給付日之翌日起即九十二年
    五月一日至清償日止，按週年利率百分之五計算法定遲延利息之事實，有原告提
    出之員工退休申請表、退休金計算方式表、勞工退休金給付通知書、原告
    本、張婉婷成績單、張豔琳學生證暨繳費通知及人事管理規則節本各乙份、被告
    公司任免遷調通知書二份及薪資明細表六份在卷可查（見本院卷第九頁至第十八
    頁、第七四至七五頁），復為被告所不爭執，堪信為真實。至於原告主張依工作
    規則第一百零五條第一項第一款規定每個基數可請求之退休金，尚應將特勤津貼
    、服裝代金、加班費、佣金之給付列入計算平均工資，故被告應再給付原告短少
    之退休金九十三萬四千一百二十元部分，則為被告所否認，並以前開情詞置辯。
    經查：
（一）原告係選擇依被告公司工作規則第一百零五條第一項第一款規定請領退休金，
      而查該款之規定為：「一、全部年資薪資，前十五年每滿一年以二個基數計算
      ，第十六年起每滿一年，以一個基數計算，最多以四十五個月為限。」（見本
      院卷第四五頁九十年七月十二日修訂實施之被告公司工作規則），則被告公司
      此部分退休金給付規定，僅有規定應如何將工作年資折算退休金基數，但關於
      每個基數可請領之退休金若干之計算標準，則未規定。惟查於原告依上開工作
      規則第一百零五條第一項各款規定中選擇退休金計算方式前，被告已經以書面
      將原告依工作規則第一百零五條第一項各款規定所可請領之退休金若干，包括
      計算方式及列入計算之給付項目為何，均以書面告知原告，明確告知原告依該
      條項第一款規定每個基數可請求之退休金僅有將原告之本俸及膳食費列入計算
      平均工資，有計算退休金說明表乙份在卷可查（見本院卷第四六頁），並為原
      告所不爭執（見本院卷第五六頁至第五七頁）。原告於被告提出上開退休金說
      明表後，未提出異議即選擇依上開工作規則第一百零五條第一項第一款規定請
      領退休金，足證原告已經同意被告公司工作規則第一百零五條第一項第一款每
      個基數可請領之退休金金額僅需將原告每月所領薪資中之本俸及膳食費列入計
      算平均工資。
（二）次按原告依勞基法規定在被告公司之工作年資，在被告公司適用勞基法以後部
      分，雖有勞基法退休金規定之適用，但之前之工作年資部分，則應依被告公司
      當時自訂之規定計付退休金（勞基法第八十四條之二規定參照）。查被告公司
      係自八十七年四月一日起方有勞基法之適用，則原告之工作年資應自八十七年
      四月一日起方依勞基法第五十五條第一項規定計算退休金。而按勞工工作年資
      以服務同一事業者為限，並自受僱之日起算，勞基法公布施行前已在同一事業
      單位工作之年資應合併計算（勞基法第五十七條、第八十四條之二規定參照）
      ，故勞基法第五十五條第一項規定之「前十五年」（以一年二個基數計算）之
      年資，應自受僱之初起算（司法院司法業務研究會七十四年十月十四日會議研
      究意見參照）。經查原告自六十三年十月一日起受僱被告公司，計至七十八年
      九月三十日即滿十五年，則自八十七年四月一日被告適用勞基法之日起至九十
      二年三月三十一日退休日計五年之原告工作年資，自應依勞基法第五十五條第
      一項第一款：「：：超過十五年之工作年資，每滿一年給與一個基數」之規定
      計算。原告可請領之退休金基數為五個（工作年資5年×每年折合之基數1=5）
      ；如再乘以原告所主張依勞基法第五十五條第二項所規定核准退休時一個月平
      均工資六萬零四百八十元，則縱依原告主張之一個月平均工資，原告此部分工
      作年資可請領之退休金亦僅有三十萬二千四百元（一個月平均工資60480×基
      數5=302400）。再原告於被告公司適用勞基法前之工作年資，應依被告公司當
      時之規定即人事管理規則第一百十八條第一項及員工待遇準則第三條規定計算
      退休金（見本院卷第四一頁背面及第四二頁），而依該規定計算原告可得之退
      休金為一百二十一萬六千七百五十元{其計算式為：依員工待遇準則第三條規
      定應以本薪加上膳食費計算所得之平均工資39250元×31[第一年至第十年年資
      基數10(工作年資10年×每一年一個基數1)，加上第十六年至八十七年三月三
      十一日計十三年六個月之年資基數21(工作年資13.5×每一年一‧五個基數
      1.5=20.25，小數點以下四捨五入)] =0000000元}，並為原告所不爭執（見本
      院卷第五六頁、第十七頁），則合計原告依勞基法規定可請領之退休金為一百
      五十一萬九千一百五十元 (0000000+302400=0000000)，尚低於被告已給付與
      原告之一百七十二萬七千元退休金，故被告就上開工作規則第一百零五條第一
      項第一款每個年資基數可請領之退休金僅將原告之本俸及膳食費列入計算平均
      工資，亦未違反勞基法之規定。
（三）從而，原告前既已同意上開工作規則第一百零五條第一項第一款每個基數可請
      領之退休金僅需將原告之本俸及膳食費列入計算平均工資，且此計算方式復未
      違反勞基法之規定，則原告主張每個年資基數尚應將特勤津貼、服裝代金、加
      班費及佣金之給付列入計算平均工資，故被告所給付之退休金有所短少云云，
      自不足取。
（四）原告雖主張勞基法第五十五條第二項已規定退休金基數之標準為核准退休前一
      個月平均工資，則被告計付原告系爭退休金，自應依勞基法第五十五條第二項
      規定云云。然按勞基法第五十五條第二項所規定核准退休前一個月平均工資之
      退休金基數標準，係指依勞基法第五十五條第一項規定請領退休金，但本件原
      告係依被告公司工作規則請領退休金，自不當然有勞基法第五十五條第二項規
      定之適用，原告此部分主張，洵不足取。原告再云被告於八十一年一月一日修
      訂實施之人事管理規則第一百十五條、第一百二十五條，及八十七年四月一日
      修訂實施之工作規則第一百十二條規定均已揭示該規則所稱之工資或薪資，均
      是指勞基法第二條第三款規定之工資，故被告計付原告系爭退休金之每個年資
      基數可請領之退休金應依勞基法第五十五第二項規定定之。然查被告公司上開
      人事管理規則第一百十五條及第一百二十五條係對該人事管理規則中規定之薪
      資所為之定義（見本院卷第六八頁至第六九頁），但本件原告係依被告公司工
      作規則請求給付退休金，自與上開人事管理規則之規定無涉。再被告公司八十
      七年四月一日修訂實施之工作規則第一百十二條雖規定該工作規則中所稱之工
      資，應依勞基法之規定訂之（見本院卷第九七頁），然被告公司之現行及八十
      七年四月一日修訂公布之工作規則，如應以原告之工資作為計算標準者，均有
      明文規定（見本院卷第九六頁背面及第九七頁正面之第一百零四條資遣費規定
      、第一百零七條之職業災害喪葬費給付規定及第一百零八條第二款之職業災害
      殘廢給付規定），但上開工作規則第一百零五條第一項第一款並未規定以原告
      之工資作為計算每個基數可請領退休金之標準，原告此部分主張，仍不足取。
五、綜上所述，原告依人事管理規則第一百條第一款規定，請求被告給付教育補助金
    及獎學金合計一萬八千元，及自九十二年五月一日起至清償日止，按週年利率百
    分之五計算之法定遲延利息，洵屬有據，應予准許。至原告依工作規則第一百零
    五條第一項第一款規定請求被告再給付退休金九十三萬四千一百二十元，及自九
    十二年五月一日起至清償日止，按週年利率百分之五計算之法定遲延利息，即無
    依據，不應准許。
六、至兩造其餘之攻擊或防禦方法，及未經援用之證據，經本院斟酌後，認為均不足
    以影響本判決之結果，自無一一詳予論駁之必要，併此敘明。
七、本件所命給付之金額未逾新台幣五十萬元，依民事訴訟法第三百八十九條第一項
    第五款規定，本院應依職權宣告假執行，但被告已陳明願預供擔保以代釋明，請
    准宣告免為假執行，經核合於法律規定，爰酌定相當之擔保金額宣告之。至原告
    其餘假執行之聲請，因訴之駁回而失所依據，不應准許。
八、據上論結，本件原告之訴為一部有理由，一部無理由，依民事訴訟法第七十九條
    但書、第三百八十九條第一項第五款、第三百九十二條第二項，判決如主文。
中      華      民      國    九十二    年      九      月    二十九    日
                                          台灣台北地方法院勞工法庭
                                                      法      官  黃書苑
右為正本係照原本作成。
如對本判決上訴，須於判決送達後二十日之不變期間內，向本院提出上訴狀。
中      華      民      國    九十二    年      九      月    二十九    日
                                                      書  記  官  趙郁涵
民事訴訟法第三百九十二條
法院得宣告非經原告預供擔保，不得為假執行。
法院得依聲請或依職權，宣告被告預供擔保，或將請求標的物提存而免為假執行。
依前項規定預供擔保或提存而免為假執行，應於執行標的物拍定、變賣或物之交付前
為之。


司法院資訊處製作；財團法人民間司法改革基金會備份。
